臺灣臺南地方法院民事判決
109年度訴字第1927號
原      告  財政部國有財產署南區分署

法定代理人  黃莉莉  
訴訟代理人  黃耀光  
            鄭植元律師
            楊家瑋律師
            王又真律師
被      告  勝和宮  
法定代理人  蘇琮盛  

上列當事人間請求返還土地等事件，本院於民國111年3月28日言
詞辯論終結，判決如下：
    主  文
被告應將坐落臺南市○區○○段○○○○○○○○○地號土地上如附圖所示之
流動廁所、大廟（含石獅子）、白鐵香爐、小廟、六角金爐等地
上物拆除，將占用面積計有一百六十九平方公尺之前開土地騰空
返還原告。
被告應給付原告新臺幣壹拾壹萬肆仟零柒拾柒元及自民國一百一
十年九月二十三日起，按週年利率百分之五計算之利息；暨自民
國一百零九年八月一日起至返還占用系爭土地之日止，按月給付
原告新臺幣伍仟玖佰壹拾伍元。
訴訟費用由被告負擔。
本判決於原告以新臺幣拾萬元為被告供擔保後，得假執行。但被
告如以新臺幣參拾萬元為原告預供擔保，得免為假執行。　　
    事實及理由
一、原告起訴主張：
  ㈠訴之聲明：
  ⒈被告應將坐落臺南市○區○○段000○00000地號土地（以下分別
    稱系爭149、149-1地號土地，合稱系爭土地）上如附圖所示
    之流動廁所、大廟（含石獅子）、白鐵香爐、小廟、六角金
    爐等地上物（下稱系爭地上物）移除，並將前開土地騰空後
    ，將面積169平方公尺之土地返還原告。
  ⒉被告應給付原告新臺幣（下同）11萬4,077元，及自民事續行
    訴訟暨追加被告狀繕本送達翌日起至清償日止，按週年利率
    5％計算之利息。被告應給付自民國109年8月1日起至返還系
    爭土地之日止，按系爭土地占用面積及當年度申報地價週年
    利率5％計算之金額。
  ⒊原告願供擔保，請准宣告假執行。
  ㈡系爭土地為原告負責管理之國有土地，現遭被告以系爭地上
    物占用中，經臺南市東南地政事務所於110年1月19日測量之
    結果，系爭地上物之占用面積合計為169平方公尺。原告於1
    08年9月19日以台財產南南三字第10806133070號函通知被告
    繳納使用補償金及申請取得合法使用權，或清除系爭地上物
    、騰空返還土地，並繳納使用補償金；又於109年9月17日委
    請律師函催被告盡速清除系爭地上物及返還土地，被告均置
    之未理，故本於所有權人之地位，請求被告移除系爭地上物
    及返還系爭占用土地。
  ㈢被告無正當權源而占用系爭占用土地，其係無法律上之原因
    而受有利益，致原告受有不能使用土地之損害，被告自應給
    付原告相當於租金之不當得利。又系爭占用土地位於成功大
    學商圈，人潮眾多，交通及生活機能均便利，參酌①國有非
    公用不動產租賃作業程序第55點第㈠項、②國有非公用不動產
    被占用處理要點第3點、第7點、國有非公用不動產使用補償
    金計收基準表、③最高法院68年台上字第3071號、47年台上
    字第1827號判例，原告認以申報地價乘以週年利率5％作為計
    算不當得利之基礎，應屬合理，爰依民法第179條規定，請
    求被告給付如附表所示相當於租金之不當得利11萬4,077元
    及按週年利率5％計算之遲延利息。又被告尚應給付原告自10
    9年8月1日起至其返還系爭占用土地之日止之相當於租金之
    不當得利，而因每年度申報地價略有漲跌，原告無法特定請
    求之金額，爰請求被告按月給付自109年8月1日起至返還系
    爭占用土地之日止，按占用面積及當年度申報地價週年利率
    5％計算之金額。
二、被告則以下列情詞資為抗辯：
　　被告不知道占用到系爭土地，有意願向原告承租系爭占用土
    地，然因被告之法定代理人蘇琮盛須照顧其在進行化療之母
    ，希望原告再給予時間讓其申請辦理承租系爭占用土地。
三、本院得心證之理由：
  ㈠按所有人對於無權占有或侵奪其所有物者，得請求返還之。
    對於妨害其所有權者，得請求除去之，民法第767條第1項前
    段定有明文。又以無權占有為原因，請求返還土地者，占有
    人對土地所有權存在之事實無爭執，而僅以非無權占有為抗
    辯者，土地所有權人對其土地被無權占有之事實無舉證責任
    ，占有人自應就其取得占有係有正當權源之事實證明之（最
    高法院85年度台上字笫1120號民事判決意旨參照）。查原告
    為系爭土地之所有權人，系爭149地號土地面積為33平方公
    尺、系爭149-1地號土地為168平方公尺，被告所有之系爭地
    上物（門牌號碼為臺南市○區○○路000巷0號之建物，起造人
    為鄭先景，嗣由林郭綉英買賣取得事實上處分權，林郭綉英
    於107年8月7日過世後，再由其繼承人將事實上處分權移轉
    予被告），各占用系爭149、149-1地號土地面積1、112平方
    公尺，合計面積為113平方公尺，而系爭149-1地號土地除系
    爭地上物外，其餘部分亦遭被告占有作為廟埕使用等情，經
    本院會同原告及地政人員至現場勘驗屬實，製有勘驗測量筆
    錄，復有土地建物查詢資料、國有土地勘（清）查表、現場
    照片、臺南市東南地政事務所土地複丈成果圖即附圖、臺南
    市政府財政稅務局臺南分局110年5月14日南市財南字第1103
    212782號函附之房屋稅主檔查詢資料、房屋稅籍證明書、房
    屋平面圖、林郭綉英繼承系統表、戶籍資料附卷可參（本院
    卷第25-33、101-102、115-123、127、191-193、263-271、
    315-317頁），堪信屬實。是原告本於所有權人之地位，請
    求被告拆除系爭地上物，返還系爭149地號土地1平方公尺及
    系爭149-1地號全部土地168平方公尺，合計169平方公尺，
    核屬有據。被告固抗辯其不知占用系爭土地云云，惟並未提
    出其有權占有系爭土地之證據以實其說，是其所辯，尚屬無
    據。
  ㈡按無法律上之原因而受利益，致他人受損害者，應返還其利
    益，民法第179條前段定有明文。次按依不當得利之法則請
    求返還不當得利，以無法律上之原因而受利益，致他人受有
    損害為其要件，故其得請求返還之範圍，應以對方所受之利
    益為度，非以請求人所受損害若干為準，無權占有他人土地
    ，可能獲得相當於租金之利益為社會通常之觀念（最高法院
    61年台上字第1695號民事判例參照）。查原告前委託正暘法
    律事務所於109年9月17日以暘國財字第10909170001號函，
    通知被告應於109年10月17日前，自行拆除系爭土地上之系
    爭地上物，並依民法第179條規定，請求被告返還自103年9
    月至109年7月止，占用系爭土地之使用補償金（不當得利）
    計有11萬2,650元，被告確已收受該函文乙情，有上開律師
    函及回證在卷可參（本院卷第47-49頁）。是原告之系爭土
    地既為被告所無權占有，則其請求被告返還自103年9月1日
    起至109年7月31日止及自109年8月1日起相當於租金之不當
    得利，自屬有據。
　㈢復按城市地方房屋之租金，以不超過土地及其建築物申報總
    價年息百分之十為限，土地法第97條第1項訂有明文。又基
    地租金之數額，除以基地申報地價為基礎外，尚須斟酌基地
    之位置，工商業繁榮之程度，承租人利用基地之經濟價值及
    所受利益等項，並與鄰地租金相比較，以為決定，並非必達
    申報總地價年息百分之十最高額（最高法院68年台上字第30
    71號民事判例參照）。查系爭土地坐落臺南市東區，系爭14
    9地號土地即勝利路171巷，可經由育樂街46巷通往大學路，
    靠近成功大學光復校區，附近交通便利、商店林立、生活機
    能佳等情，經本院會同原告及地政人員至現場勘驗屬實，復
    有國有土地使用現況略圖、土地勘查表、現場照片在卷可參
    （本院卷第31-43頁）。本院審酌上情，認原告請求相當於
    租金之不當得利，應以年息百分之10計算始屬合理，惟原告
    僅請求以年息百分之5計算，故本院遂以年息百分之5作為計
    算基礎。
　㈣次查，被告占用系爭149、149-1地號土地之面積各為1、168
    平方公尺，計有169平方公尺，業如前述，而系爭149地號土
    地自102年1月起至104年12月止、105年1月起迄今之申報地
    價各為每平方公尺6,500元、8,400元；系爭149-1地號土地
    自107年1月起迄今之之申報地價為每平方公尺8,400元乙節
    ，有系爭土地地價查詢資料附卷可佐（本院卷第165、169頁
    ），故原告請求被告返還如附表所示之相當於租金之不當得
    利計有11萬4,077元，自屬有據。而被告自109年8月1日起至
    返還系爭土地之日止，應按月給付原告5,915元（計算式：8
    ,400×1×5％÷12＋8,400×168×5％÷12＝5,915，元以下四捨五入）
    。
四、綜上所述，原告本於所有權人之地位，請求被告拆除系爭地
    上物並返還占用之系爭土地；被告應給付11萬4,077及自民
    事追加被告狀繕本送達翌日即110年9月23日（本院卷第279
    頁）起按週年利率百分之5計算之利息；暨自109年8月1日起
    至返還占用系爭土地之日止，按月給付5,915元，為有理由
    ，應予准許。至原告陳明願供擔保，請求宣告假執行，經核
    並無不合，爰按民事訴訟法第390條第2項，酌定如主文第3
    項前段所示之相當擔保金額准許之；另按民事訴訟法第392
    條第2項，依職權宣告被告預供如主文第3項後段所示之相當
    擔保金額，得免為假執行。
五、另原告固於111年4月1日具狀以被告已提出申租系爭土地之
    文件，兩造將合意停止訴訟程序為由，聲請再開辯論云云，
    並於同年4月18日提出兩造合意停止狀為憑。惟按法院於言
    詞辯論終結後，宣示裁判前，如有必要得命再開言詞辯論，
    民事訴訟法第210條定有明文。次按命再開已閉之言詞辯論
    ，屬於法院之職權，當事人並無聲請再開之權（最高法院28
    年渝抗字第173號民事判例意旨參照）。查本件已於111年3
    月28日言詞辯論終結，兩造已不得合意停止訴訟程序，且被
    告於本件言詞辯論終結後提出文件向原告申租系爭土地，亦
    無法改變其多年來無權占用系爭土地之事實，本院認無再開
    言詞辯論之必要，附此敘明。
六、訴訟費用負擔之依據：民事訴訟法第78條。
中　　華　　民　　國　　111 　年　　4 　　月　　25　　日
                  民事第一庭　法  官　陳尹捷
以上正本係照原本作成。
如不服本判決，應於判決送達後20日內，向本院提出上訴狀並表
明上訴理由，如於本判決宣示後送達前提起上訴者，應於判決送
達後20日內補提上訴理由書（須附繕本）。
如委任律師提起上訴者，應一併繳納上訴裁判費。  　　　　　
中　　華　　民　　國　　111 　年　　4 　　月　　25　　日
                              書記官　曾美滋
             　
附表：（元以下4捨5入）
系爭149地號土地       起　訖　期　間 月數 申報地價 (元/㎡) 面積 (㎡) 週年利率 相當於租金之不當得利 (元/月) 小　計 103年9月至104年12月 16 6,500元 1 5％ 27元 432元 105年1月至106年12月 24 8,400元 1 5％ 35元 840元 107年1月至108年12月 24 8,400元 1 5％ 35元 840元 109年1月至7月 7 8,400元 1 5％ 35元 245元 系爭149-1地號土地       起　訖　期　間 月數 申報地價 (元/㎡) 面積 (㎡) 週年利率 相當於租金之不當得利 (元/月) 小　計 108年1月至12月 12 8,400元 168 5％ 5,880元 70,560元 109年1月至7月 7 8,400元 168 5％ 5,880元 41,160元 合計：114,077元